【裁判字號】    95,訴,2542
【裁判日期】    970418
【裁判案由】    返還不當得利
【裁判全文】
臺灣板橋地方法院民事判決              95年度訴字第2542號
原      告  丙○○
訴訟代理人  林廷隆律師
被      告  乙○○
上列當事人間返還不當得利事件，經本院於民國97年3 月18日言
詞辯論終結，判決如下：
    主  文
被告應給付原告新臺幣捌拾玖萬元，及自民國九十三年十一月二
十九日起至清償日止，按年息百分之五計算之利息。
訴訟費用由被告負擔。
本判決於原告以新臺幣貳拾玖萬柒仟元為被告供擔保後，得假執
行。但被告如於假執行程序實施前，以新臺幣捌拾玖萬元為原告
預供擔保，得免為假執行。
    事實及理由
甲、程序方面：
    本件被告未於言詞辯論期日到場，核無民事訴訟法第386 條
    各款所列情形，爰依原告聲請，由其一造辯論而為判決。
乙、實體方面：
一、原告主張：
（一）緣原告於民國92年間因前夫吳金源向法院訴請離婚，原告
      因不懂法律於法院開庭審理時六神無主，被告在法院見到
      慌亂之原告，便向原告自稱是律師，係「神愛世人律師、
      代書商標專利法律事務所」副所長，便很熱心主動幫忙原
      告，同時介紹原告加入教會，謂其信仰耶穌基督，不會欺
      騙人，原告便委託被告幫忙處理離婚訴訟。之後法院裁判
      離婚後，因原告於離婚訴訟時，前夫吳金源已表示要提供
      一筆錢補償原告，因此於法院判決離婚後，訴外人吳金源
      就剩餘財產之分配與原告於93年11月28日（協議書上所載
      之日期為93年11月25日，但實際簽訂之日期為93年11月28
      日）簽訂協議書，訴外人吳金源將位於臺北縣新莊市○○○路28巷4 弄6 號3 樓之房地移轉登記給原告，同時並給
      付原告新臺幣（下同）150 萬元，其中50萬元由訴外人吳
      金源分期給付，另外100 萬元則由訴外人吳金源交付臺灣
      中小企業銀行新莊分行票號FT0000000 號支票（簡稱系爭
      支票）予原告。
（二）原告因於93年9 月底因腦部長瘤住進亞東醫院動手術，於
      93年10月15日才出院，身體狀況不佳，亟需休養，故被告
      即以律師身分陪同原告前往簽訂協議書，簽訂協議書後回
      到上開法律事務所，被告以原告身體不好為由，便主動要
      替原告保管上開系爭支票，原告不虞有他，便將支票交給
      被告。詎翌日（93年11月29日）原告欲取回系爭支票以便
      至銀行領取票款時，被告卻謂該支票先由其保管，因原告
      表示需用錢，被告便叫法律事務所職員甲○○去領取10萬
      元給原告，同時向原告表示原告前曾向其借款1 萬元未還
      ，現有100 萬元支票可領就順便還她，原告同意等支票款
      領取後一起還。因原告彼時身體狀況不佳，無力跟被告爭
      執，便先拿10萬元，但其後原告向被告索取上開系爭支票
      欲領取票款時，被告竟表示支票已處理，票款已由其領取
      ，原告無奈便向被告索取100 萬元票款扣掉11萬元後剩餘
      之89萬元，但被告卻不給付。
（三）被告無法律上之原因而受有票款之利益，則依民法第179
      條之規定，被告自應負返還其利益之義務。且被告未經原
      告同意，即擅自提領上開系爭支票之票款，提領票款後又
      拒不將票款給付原告，原告爰依不當得利之法律關係，請
      求被告賠償原告票款之損失等語。並聲明：1 、被告應給
      付原告89萬元及自93年11月29日起至清償日止按年息5 ％
      計算之利息。2 、原告願供擔保請准宣告假執行。
二、被告雖未於言詞辯論期日到場，惟其提出相關書狀所為之聲
    明及陳述略以：
（一）本件原告所指被告無法律上之原因而受有票款之利益，被
      告應賠償原告票款之損失一節，核與事實不符，全屬原告
      虛構編造之無的放矢，原告向來具有說謊習慣，被告認識
      原告係在原告前此經常簽賭六合彩輸錢，簽發本票而無法
      清償，到事務所諮詢法律問題而認識並介紹其入教會聚會
      ，而原告在家與其夫吳金源和子女交惡下，於91年間即經
      常住在被告家中，由被告供其吃住及給零用錢，至93年底
      為止，由於原告先前在家行為不檢，在其居住被告家中時
      亦常偷竊被告1 千至3 千元，因被告同情其遭遇，而未予
      以計較，其夫吳金源於92年訴請離婚，原告雖不願離婚，
      但其子女在審理中作證對原告不利，法院判決離婚訴訟係
      可歸責於原告之事由而敗訴，在離婚訴訟中並未提及財產
      分配之問題，離婚後其前夫吳金源僅答應將現住之臺北縣
      新莊市○○○路28巷4 弄6 號3 樓房屋過戶給原告，但其
      條件不得變賣（因原告常亂花錢，恐其變賣後居無住所而
      向其前夫需索無度），不願意再給付金錢，由訴外人即事
      務所職員甲○○夥同友人與原告前夫吳金源之代理律師交
      涉，認為除房屋外，並給付生活費，因其前夫堅持只願再
      給150 萬元（100 萬元現金支票，另50萬元分33期按月給
      付），否則不願簽字，原告答應後，並親自收取其前夫吳
      金源交給代書轉交給原告之100 萬元，以原告為受款人之
      臺灣中小企業銀行支票，經查原告收取100 萬元之支票後
      ，親自在支票背面簽章背書至臺灣中小企銀領取，償還向
      訴外人甲○○借款之100 萬元債務，被告從不過問，並未
      經手，亦無原告所指該100 萬元之支票交給被告保管，並
      處理領取其支票之情事。被告既未參與原告與其夫協議之
      剩餘財產分配，亦未替其保管處理支票，無原告所指受有
      票款利益之情事，即無所謂不當得利可言，所指被告提領
      票款後拒不將票款給付原告，係原告無的放矢之虛構，並
      無其事。
（二）系爭支票之受款人既係原告之抬頭支票（他人無法隨便領
      取），就原告提出之系爭支票影本顯示亦係由原告親自簽
      章具領，被告並未介入其所持支票之保管及處理，支票具
      領亦非存入被告之帳戶，何來不當得利，原告所指並無任
      何證據證明被告替其保管及具領票款，所請並無理由，亦
      於法不合，應予駁回。並聲明：原告之訴及假執行之聲請
      均駁回。
三、法院之判斷：
（一）按無法律上之原因而受利益，致他人受損害者，應返還其
      利益，雖有法律上之原因，而其後已不存在者，亦同，民
      法第179 條定有明文。不當得利謂無法律上之原因而受利
      益，致他人受損害之法律事實，是依據「無論何人均不得
      基於他人之損害而受利益」之公平原則而來。即不當得利
      以調整財產變動發生的不公平為目的，依上開條文規定，
      不當得利成立之要件有三：1.受有利益：指因一定事實發
      生，致財產總額較諸無此事實當時財產總額為多。2.致他
      人受損害：前述同一事實，一方受有利益，而他方既存財
      產發生積極減少或應得利益喪失等，而受利益與受損害間
      應有因果關係存在。3.無法律上原因：學說及實務上採用
      「非統一說」，即就各別的不當得利，區分為因給付而受
      利益情事及因給付以外事由受利益之情事，探究不當得利
      之原因，而分別說明其意義。再以，主張不當得利請求權
      成立之原告，應就無法律上之原因而受利益之事實，負舉
      證責任（最高法院91年臺上字第1673號判決意旨可資參照
      ）。
（二）原告主張其與前夫吳金源離婚後，吳金源曾於93年11月28
      日與其簽訂協議書，被告即陪同原告前往簽訂該協議書，
      吳金源並於當日交付系爭臺灣中小企業銀行新莊分行票號
      FT0000000 號面額100 萬元之支票予原告，簽訂協議書後
      回到被告之法律事務所，被告以原告先前因腦部動手術身
      體不好為由，主動要求替原告保管上開支票，原告不疑有
      他，便將支票交給被告，詎翌日原告欲取回上開支票去銀
      行兌領，被告卻要其法律事務所職員甲○○去領取10萬元
      給原告，同時向原告表示原告前曾向其借款1 萬元未還，
      現有100 萬元支票可順便扣還她，因原告彼時身體狀況不
      佳，未跟被告爭執，便先拿10萬元，但之後向被告索取上
      開支票時，被告竟表示支票已處理，原告遂要求被告返還
      剩餘之89萬元（100 萬元票款扣掉借款和律師費11萬元後
      之餘款），被告卻拒不給付，被告未經原告同意，即擅自
      提領上開支票票款，提領票款後又拒不將票款給付原告，
      被告係無法律上之原因而受有票款之利益，自應賠償原告
      票款之損失之事實，業據提出被告名片、協議書、亞東醫
      院診斷證明書、支票影本為證（附於本院卷內）；被告則
      以書狀抗辯稱：原告收取上開100 萬元支票後，即親自在
      支票背面簽章背書至臺灣中小企銀領取，償還向訴外人甲○○借款100 萬元之債務，被告從不過問，並未經手保管
      該支票及處理領取票款，支票具領亦非存入被告之帳戶內
      ，並無原告所指受有票款利益之情事，即無所謂不當得利
      之情等語（見本院卷內被告95年12月10日答辯狀）；經查
      ，原告聲請傳訊證人甲○○為明與其並無債權債務關係及
      系爭支票票款為何存入甲○○於土城市農會之帳戶等情，
      惟證人甲○○經本院多次傳喚均未能到庭作證，然證人甲○○於臺灣板橋地方法院檢察署96年度偵字第1606號被告
      涉嫌偽造文書等案件中曾具結證稱：「我記得93年間，丙○○有去借輪椅，要我推她，乙○○開車載我與丙○○，
      到臺北市找涂世賢代書，當時有簽協議書，吳金源願意給
      丙○○1 間房子還有150 萬元，其中100 萬元給支票，另
      外50萬元是分期方式。」、「（問：100 萬元支票如何交
      付？）吳金源現場交給丙○○，簽約完畢我們回到土城律
      師事務所，當天晚上我有看見乙○○給丙○○1 張本票，
      叫丙○○把100 萬元支票給她，我有看見丙○○在支票上
      面簽名蓋章，再交給乙○○。」、「（問：妳與丙○○是
      否有債權債務關係？）沒有。」、「（問：是否有在土城
      農會開戶？）我有一個帳號，帳戶是乙○○在使用，印章
      、存摺、提款卡我都交給乙○○保管。」等語（參見上開
      偵查卷96年2 月2 日訊問筆錄第2 、3 頁），與被告於同
      案偵查中亦曾供述：「（問：神愛世人事務所是否使用甲○○土城農會之帳戶？）93年間曾經使用甲○○的帳戶，
      因為我的支票帳戶被跳票不能使用。」、「（問：丙○○
      與甲○○是否有債權債務往來？）沒有，是我有借錢給丙○○。」等語（見同前偵卷96年2 月14日訊問筆錄第2 頁
      ），據上可徵，原告與證人甲○○間確無債權債務關係，
      且證人甲○○於土城市農會之帳戶於93年間係被告持有使
      用中等節，堪以認定。
（三）本院依職權向系爭支票付款人臺灣中小企業銀行新莊分行
      查詢系爭支票由何人提示兌領，經該分行函覆稱：該支票
      係於93年11月8 日土城市農會以票據交換方式提示兌領，
      究何人兌領應逕向土城市農會查詢等語（見卷附該銀行96
      年2 月6 日96新莊字第0269600153號函），本院復函詢臺
      北縣土城市農會，經該農會函覆稱：支票係存入本會存款
      戶甲○○帳戶等語（見卷附該農會96年3 月3 日土農信字
      第0960000497號函），本院再函請土城市農會提供存戶甲○○於該會帳號00000000000000號帳戶自93年11月8 日起
      至同年12月31日止之存提往來紀錄明細供本院參酌，經本
      院比對土城市農會函送之甲○○前揭帳戶明細結果，確有
      一筆票據交換於93年11月26日存入100 萬元之紀錄（附於
      本院卷內之土城市農會提供之甲○○帳戶交易明細表可稽
      ），又參酌前開所述，被告於93年間持有使用甲○○前揭
      帳戶以觀，證人甲○○上開具結證稱：系爭支票應為原告
      在支票反面背書後，交給被告保管，再由被告向銀行兌領
      存入甲○○帳戶內等情，堪以認定。
（四）綜上，被告未經原告同意，即擅自兌領上開支票票款，提
      領票款後又拒不將票款給付原告，自屬無法律上之原因而
      受利益，自應賠償原告上開票款之損失。從而，原告本於
      不當得利返還請求權之法律關係，請求被告給付89萬元，
      及自93年11月29日起至清償日止按年息5 ％計算之利息，
      核屬有據，應予准許。
四、原告與被告均陳明願供擔保聲請宣告假執行及免為假執行，
    經核並無不合，爰分別酌定相當之擔保金額准許之。
五、因本案事證已臻明確，兩造其餘主張陳述及所提之證據，均
    毋庸再予審酌，附此敘明。
六、結論：本件原告之訴為有理由，依民事訴訟法第385 條第1
    項前段、第78條、第390 條第2 項、第392 條第2 項，判決
    如主文。
中    華    民    國    97    年    4     月    18    日
                  民事第二庭    法  官  陳靜茹
以上正本係照原本作成
如對本判決上訴，須於判決送達後20日內向本院提出上訴狀
中    華    民    國    97    年    4     月    30    日
                                書記官  林育瑄


司法院資訊處製作；財團法人民間司法改革基金會備份。
